臺灣基隆地方法院民事裁定  
109年度消債職聲免字第24號
聲  請  人  蕭光賢  



債  權  人  國泰世華商業銀行股份有限公司

法定代理人  郭明鑑  
代  理  人  孔繁輝  
債  權  人  花旗（台灣）商業銀行股份有限公司


法定代理人  莫兆鴻  
代  理  人  陳正欽  
債  權  人  遠東國際商業銀行股份有限公司


法定代理人  周添財  


債  權  人  玉山商業銀行股份有限公司


法定代理人  黃男州  
代  理  人  賴曉秋  
            朱逸君  
債  權  人  中國信託商業銀行股份有限公司


法定代理人  利明献  


債  權  人  台灣金聯資產管理股份有限公司

法定代理人  郭文進  
債  權  人  萬榮行銷股份有限公司

法定代理人  許勝發  


債  權  人  良京實業股份有限公司

法定代理人  平川秀一郎



債  權  人  金陽信資產管理股份有限公司

法定代理人  林志亮  
債  權  人  新光行銷股份有限公司

法定代理人  李明新  
代  理  人  鄭穎聰  
債  權  人  元大國際資產管理股份有限公司


法定代理人  陳修偉  
上列當事人間因消費者債務清理條例聲請免責事件，本院裁定如
下：
    主  文
債務人蕭光賢應予免責。   
    理  由
一、按法院為終止或終結清算程序之裁定確定後，除別有規定外
    ，應以裁定免除債務人之債務，消費者債務清理條例（下稱
    消債條例）第132條定有明文。復按法院裁定開始清算程序
    後，債務人有薪資、執行業務所得或其他固定收入，扣除自
    己及依法應受其扶養者所必要生活費用之數額後仍有餘額，
    而普通債權人之分配總額低於債務人聲請清算前2年間，可
    處分所得扣除自己及依法應受其扶養者所必要生活費用之數
    額者，法院應為不免責之裁定。但債務人證明經普通債權人
    全體同意者，不在此限。次按債務人有下列各款情形之一者
    ，法院應為不免責之裁定，但債務人證明經普通債權人全體
    同意者，不在此限：一、於7 年內曾依破產法或本條例規定
    受免責。二、故意隱匿、毀損應屬清算財團之財產，或為其
    他不利於債權人之處分，致債權人受有損害。三、捏造債務
    或承認不真實之債務。四、聲請清算前2 年內，因消費奢侈
    商品或服務、賭博或其他投機行為，所支出之總額逾該期間
    可處分所得扣除自己及依法應受其扶養者所必要生活費用之
    半數，或所負債務之總額逾聲請清算時無擔保及無優先權債
    務之半數，而生開始清算之原因。五、於清算聲請前1年內
    ，已有清算之原因，而隱瞞其事實，使他人與之為交易致生
    損害。六、明知已有清算原因之事實，非基於本人之義務，
    而以特別利於債權人中之一人或數人為目的，提供擔保或消
    滅債務。七、隱匿、毀棄、偽造或變造帳簿或其他會計文件
    之全部或一部，致其財產之狀況不真確。八、故意於財產及
    收入狀況說明書為不實之記載，或有其他故意違反本條例所
    定義務之行為，致債權人受有損害，或重大延滯程序，為消
    債條例第133條、第134條所明文。是法院為終止或終結清算
    程序之裁定確定後，除有消債條例第133條、第134條各
    款所定之情形者，法院應為不免責之裁定外，法院即應以裁
    定免除債務人之債務。
二、本件聲請人即債務人蕭光賢前有不能清償債務情事，於民國
    108年7月24日向本院聲請前置調解，於調解不成立後聲請清
    算，經本院以108年度消債清字第20號裁定自108年9月11日
    下午5時起開始清算程序，並由本院司法事務官以108 年度
    司執消債清字第13號案件進行清算程序，並就債務人之清算
    財團之財產作成分配表，記載分配之順位、比例及方法，該
    分配表並經送達全體債權人、債務人及公告在案，全體債權
    人及債務人未於期間內提出異議，本院司法事務官即於109
    年11月19日裁定清算程序終結等情，業經本院依職權調取上
    開卷宗核閱無誤
三、本院前依職權發函通知全體聲請人及債權人就本院應否裁定
    聲請人免責陳述意見，並於110年3月19日到庭陳述意見，債
    權人均未到庭，惟下列債權人及聲請人均具狀表示意見如下
    ：
　㈠債權人遠東國際商業銀行股份有限公司陳稱： 
  1.債權人不同意聲請人免責，並請求調查聲請人有無消債條例
    第133條、第134條各款不免責之情事。
  2.再者，若法院依消債條例第133、134條各款規定裁定債務人
    不免責並確定，債務人依同條例第141、142條規定清償至一
    定數額，仍得向法院聲請免責，依法仍可再行救濟。
　㈡債權人新光行銷股份有限公司陳稱：
　  請求調查聲請人有無消債條例第133條、第134條各款不免責
    之事由。　
　㈢債權人萬榮行銷股份有限公司陳稱：　
　1.依109年11月12日債權表業已分配新臺幣（下同）96,467元
    。
　2.債權人不同意聲請人免責，並請求調查聲請人有無消債條例
    第133條、第134條各款不免責之情事。
　㈣債權人中國信託商業銀行股份有限公司陳稱： 
  1.請求調查聲請人有無消債條例第133條不應免責之情事。
  2.依本院108年度消債清字第20號裁定所載聲請人每月入不敷
    出，就超支部分聲請人係如何負擔，是否另有收入未列於財
    產及收入狀況說明書，亦或有隱匿之事實，實有疑義。又聲
    請人應有消債條例第134條第2、8款，毀損應屬清算財團之
    財產，或為其他不利於債權人之處分，及故意於財產及收入
    狀況說明書為不實之記載，本院應為不免責之裁定。
　㈤債權人玉山商業銀行股份有限公司陳稱：
　  債權人不同意聲請人免責，並請求調查聲請人有無消債條例
　  第133條、第134條各款不免責之情事。　
　㈥債權人國泰世華商業銀行股份有限公司陳稱：　
　　債權人不同意聲請人免責，並請求查詢聲請人入出境資料，
    以確認聲請人是否有奢侈浪費之行為，而有消債條例第134
    條第4款所定不應免責之事由存在。
　㈦債權人良京實業股份有限公司陳稱：
    請求向中華民國人壽保險商業同業公會查明聲請人有無以自
    己為要保人、或嗣後變更要保人（含聲請清算前2年內所發
    生者）、或質借未償還之商業保險保單，以瞭解聲請人有無
    消債條例第134條第2、8款之不免責事由。
　㈧債權人花旗（台灣）商業銀行股份有限公司陳稱：
　  債權人不同意聲請人免責，並請求調查聲請人有無消債條例
　  第133條、第134條各款不免責之情事。　
  ㈨聲請人陳稱：
　  聲請人因年事已高且罹患攝護腺癌，不易尋找工作，於裁定
    清算後迄今，僅仰賴每月國民年金4,295元維生，扣除每月
    個人必要性支出外，尚有不足額，不足額之部分皆賴朋友資
    助，此核與消債條例第133條前段所定不免責之要件不符，
    是債務人並無消債條例第133條所定不應免責之事由。
四、經查：
  ㈠按法院裁定開始清算程序後，債務人有薪資、執行業務所得
    或其他固定收入，扣除自己及依法應受其扶養者所必要生活
    費用之數額後仍有餘額，而普通債權人之分配總額低於債務
    人聲請清算前2 年間，可處分所得扣除自己及依法應受其扶
    養者所必要生活費用之數額者，法院應為不免責之裁定，消
    債條例第133 條定有明文。從而，審認本件聲請人是否有消
    債條例第133 條所定不應予免責之事由，即應符合「於清算
    程序開始後債務人有薪資、執行業務所得或其他固定收入，
    扣除自己及依法應受其扶養者所必要生活費用之數額後仍有
    餘額」及「普通債權人之分配總額低於債務人聲請清算前二
    年間，可處分所得扣除自己及依法應受其扶養者所必要生活
    費用之數額」此兩要件。經查，本院裁定開始清算程序（即
    108年9月11日）後，據聲請人陳述其因年事已高且罹患攝護
    腺癌，不易尋找工作，僅仰賴每月國民年金4,295元維生，
    扣除每月個人必要性支出外，尚有不足額，不足額之部分皆
    賴朋友資助等語，而本院審酌聲請人提出之其基隆愛三路郵
    局郵政存簿儲金簿封面頁及內頁影本、107年度綜合所得稅
    各類所得資料清單、108年度綜合所得稅各類所得資料清單
    、全國財產稅總歸戶財產查詢清單，查悉聲請人於108年間
    除每月領取國民年金4,295元外，並無任何其他所得，且據
    本院司法事務官依職權調閱聲請人之勞保局被保險人投保資
    料查詢，其業於85年5月4日退保，則聲請人陳報其自本院裁
    定開始清算程序以來除每月領取國民年金4,295元外，並無
    任何收入等語，即為可採。另本院依消債條例第64之2條規
    定，審酌個人必要生活費用為14,866元（衛生福利部公告之
    109年度臺灣省每人每月最低生活費用12,388元×1.2倍＝14,8
    66元，元以下四捨五入）。可知，本院裁定開始清算程序後
    ，聲請人每月固定收入4,295元，已不足其前述所必要生活
    費用。從而，揆諸前揭說明，本件聲請人並無消債條例第13
    3條所規定之不免責事由存在，應堪信實。
  ㈡相對人國泰世華商業銀行股份有限公司主張應查詢聲請人入
    出境資料，以確認聲請人是否有奢侈浪費之行為，而有消債
    條例第134條第4款所定不應免責之事由存在云云。經查，聲
    請人於99年6月6日後，即無出境或入境我國之紀錄，此有本
    院依職權調閱聲請人之入出境資訊連結作業附卷可憑，且依
    現有之證卷資料予以審查之結果，亦難認聲請人可能存在消
    費奢侈之情事。
　㈢另聲請人於聲請清算時，並無有效之人壽保單，此經本院司
    法事務官依職權調取高額壽險資訊連結作業查詢資料在卷可
    參，可認債務人並無消債條例第134條第8款之不免責事由。
　㈣又相對人中國信託商業銀行股份有限公司主張聲請人每月既
    入不敷出，則超支部分係如何負擔，是否有隱匿財產、虛報
    支出之情形，而有消債條例第134條第2款、第8款所定不應
    免責之事由存在云云。惟依現有之證卷資料予以審查之結果
    ，亦難認聲請人可能存在隱匿、毀損應屬清算財團之財產，
    或為其他不利於債權人之處分，有何隱匿其他收入來源而隱
    匿財產收入狀況之情事，或同條第8款所定故意於財產及收
    入狀況說明書為不實之記載，或有其他故意違反本條例所定
    義務之行為存在。併參以債權人亦未就聲請人究竟有何隱匿
    財產或收入，抑或故意於財產及收入狀況為不實記載，抑或
    故意違反消債條例所定義務等情事提出任何證據資料以供本
    院審酌，尚難據此即謂聲請人已構成消債條例第134條第2款
    、第8款所定不應免責之情形存在，應認債權人此部分主張
    係屬空言臆測，尚難採取。
  ㈤消債條例關於清算程序係以免責主義為原則，不免責為例外
    ，債權人如主張聲請人有消債條例第134條其餘各款所定之
    行為，自應就聲請人合於上開要件之事實，舉證以實其說。
    查本件聲請人於聲請債務清理程序時，已出具財產及收入狀
    況說明書、民事陳報狀，說明其經濟狀況，且本件債權人並
    未具體說明或提出相當事證證明，本院復查無聲請人有何消
    債條例第134 條各款之不免責事由，自難認聲請人有消債條
    例第134條其餘各款所定不免責之情事。
五、綜上所述，本件聲請人既經法院為終止清算程序之裁定確定
    ，復查無消債條例第133 條、第134 條所定之不應免責情形
    存在，揆諸首揭說明，應以裁定免除聲請人之債務，是本件
    聲請人應予免責，爰裁定如主文。
中　　華　　民　　國　　110 　年　　3 　　月　　19　　日
                  民事庭法　官　周裕暐
以上正本係照原本作成。
如不服本裁定應於送達後10日內向本院提出抗告狀，並繳納抗告
費新臺幣1,000元。
中　　華　　民　　國　　110 　年　　3 　　月　　22　　日
                        書記官　謝佳妮